臺灣高雄地方法院民事判決　　　　　　 90年度訴更(一)字第4號
原　　　告　Ｊ○○
訴訟代理人　林富美律師
複　代理人　陳麗珍律師
被　　　告　Ｓ○○
　　　　　　Ｖ○○
　　　　　　Ｆ○○
　　　　　　Ｇ○○
　　　　　　Ｅ○○
　　　　　　甲甲○
　　　　　　甲乙○
　　　　　　Ｑ　○
　　　　　　亥○○
　　　　　　甲癸○○
　　　　　　Ｐ○○
　　　　　　甲丁○
　　　　　　卯○○
　　　　　　Ｄ○○
　　　　　　甲丙○
　　　　　　ａ○○
　　　　　　申○○
　　　　　　Ｉ○○
　　　　　　Ｈ○○
　　　　　　Ｌ○○
　　　　　　Ｋ○○
　　　　　　戌○○○兼陳金和.
　　　　　　酉○○○兼陳金和.
　　　　　　黃○○兼陳金和之.
　　　　　　壬○○即林佳璇即.
　　　　　　ｙ○○即鄭順天之.
　　　　　　ｚ○○即鄭順天之.
上二十七人
共　　　同
訴訟代理人　甲○○
被　　　告　ｄ○○
　　　　　　甲子○
　　　　　　未○○
　　　　　　甲巳○即ｅ○○之.
　　　　　　甲己○
兼　上一人
訴訟代理人　Ｚ○○
　　　　　　Ｘ○○
上二人共同
訴訟代理人　吳剛魁律師
被　　　告　庚○○
　　　　　　己○○
　　　　　　戊○○
　　　　　　辛○○
　　　　　　甲午○
　　　　　　ｘ○○
　　　　　　ｗ○○
　　　　　　ｖ○○
　　　　　　地○○兼陳金和之.
　　　　　　宙○○
　　　　　　Ｃ○○○
　　　　　　午○○○
　　　　　　Ｍ○○○
　　　　　　Ｎ○○
　　　　　　ｓ○○
　　　　　　宇○○○
　　　　　　Ａ○○
　　　　　　Ｂ○○
　　　　　　子○○
　　　　　　寅○○
　　　　　　丑○○
　　　　　　甲辛○
　　　　　　乙○○兼丙○○之.
　　　　　　Ｏ○○
　　　　　　ｐ○○即鄭宗生之.
　　　　　　ｑ○○即鄭宗生之.
　　　　　　ｒ○○即鄭宗生之.
　　　　　　ｔ○○即鄭宗生之.
　　　　　　ｌ○○即鄭宗生之.
　　　　　　丁○○○即鄭生財.
　　　　　　甲戊○即鄭生財及.
　　　　　　Ｕ○○即鄭生財及.
　　　　　　ｋ○○即鄭生財及.
　　　　　　甲壬○即鄭生財及.
　　　　　　甲未○○即鄭博義.
　　　　　　ｂ○○即鄭博義之.
　　　　　　ｇ○○即鄭博義之.
　　　　　　ｕ○○即鄭伊伶即.
　　　　　　ｊ○○
　　　　　　ｈ○○
　　　　　　ｆ○○
　　　　　　天○○兼陳金和之.
　　　　　　ｉ○○
　　　　　　甲丑○○即玄○○.
　　　　　　甲卯○即玄○○之.
　　　　　　甲寅○即玄○○之.
　　　　　　甲辰○即玄○○之.
　　　　　　癸○○兼ｎ○○之.
　　　　　　Ｒ○○兼ｎ○○之.
　　　　　　甲庚○兼ｎ○○之.
　　　　　　ｍ○○兼ｎ○○之.
　　　　　　ｏ○○
　　　　　　Ｗ○○
　　　　　　Ｙ○○
　　　　　　ｃ○○
　　　　　　Ｔ○○即奈良井光.
　　　　　　巳○○○
上列當事人間請求分割共有物事件，本院於民國96年5 月30日言
詞辯論終結，判決如下：
    主      文
被告ｐ○○、ｑ○○、ｒ○○、ｔ○○、ｌ○○、地○○、天○○、戌○○○、酉○○○、黃○○、宙○○、甲丑○○、甲卯○
、甲寅○、甲辰○、Ｃ○○○、午○○○、Ｍ○○○、Ｎ○○、
丁○○○、甲戊○、Ｕ○○、ｋ○○、甲壬○、ｃ○○、Ｔ○○
、甲未○○、ｂ○○、ｇ○○、ｕ○○即鄭伊伶、巳○○○、ｓ
○○、宇○○○、Ａ○○、Ｂ○○、甲辛○、Ｏ○○、子○○、
寅○○、丑○○、癸○○、Ｒ○○、甲庚○、ｍ○○、乙○○、
甲己○、庚○○、己○○、戊○○、辛○○、甲午○、ｘ○○、
Ｚ○○、Ｙ○○、Ｘ○○、ｗ○○、ｖ○○、Ｗ○○、ｆ○○、
ｏ○○及ｉ○○應就其被繼承人鄭再添所有坐落高雄縣仁武鄉○○段三一六地號土地面積四一五六點三三平方公尺、同段三一四
地號土地面積六二四三點八五平方公尺之應有部分各十分之一辦
理繼承登記。
兩造共有上開貳筆土地合併分割，分割方案如附圖二所示：編號
１部分面積二八九平方公尺分歸被告Ｓ○○取得；編號２部分面
積二八九平方公尺分歸被告Ｖ○○取得；編號３部分面積一九五
平方公尺分歸被告Ｆ○○取得；編號４部分面積一九五平方公尺
分歸被告Ｇ○○取得；編號５部分面積一九五平方公尺分歸被告
Ｅ○○取得；編號６部分面積七二０平方公尺分歸被告甲甲○取
得；編號７部分面積七二０平方公尺分歸被告甲乙○取得；編號
８部分面積八三平方公尺分歸被告Ｑ○取得；編號９部分面積七
一平方公尺分歸被告亥○○取得；編號１０部分面積三六二平方公
尺分歸被告甲癸○○取得；編號部分面積三六二平方公尺分歸
被告甲丁○取得；編號部分面積二八九平方公尺分歸被告Ｐ○○取得；編號部分面積二八九平方公尺分歸被告ｊ○○取得；
編號部分面積九二平方公尺分歸被告卯○○取得；編號、
部分面積各九二平方公尺分歸被告Ｄ○○取得；編號部分面積
二五一平方公尺分歸被告ｚ○○、ｙ○○及壬○○即林佳璇共同
取得，各按三分之一比例分別共有；編號部分面積二五一平方
公尺分歸被告鄭順祺取得；編號部分面積九０平方公尺分歸原
告Ｊ○○取得；編號部分面積九０平方公尺分歸被告Ｋ○○取
得；編號部分面積六一平方公尺分歸被告Ｈ○○取得；編號
部分面積六一平方公尺分歸被告Ｉ○○取得；編號部分面積六
一平方公尺分歸被告Ｌ○○取得；編號部分面積六一平方公尺
分歸被告甲子○取得；編號部分面積七二二平方公尺分歸被告
ｐ○○、ｑ○○、ｒ○○、ｔ○○、ｌ○○、地○○、天○○、
戌○○○、酉○○○、黃○○、宙○○、甲丑○○、甲卯○、甲
寅○、甲辰○、Ｃ○○○、午○○○、Ｍ○○○、Ｎ○○、丁○○○、甲戊○、Ｕ○○、ｋ○○、甲壬○、ｃ○○、Ｔ○○、甲
未○○、ｂ○○、ｇ○○、ｕ○○即鄭伊伶、巳○○○、ｓ○○
、宇○○○、Ａ○○、Ｂ○○、甲辛○、Ｏ○○、子○○、寅○○、丑○○、癸○○、Ｒ○○、甲庚○、ｍ○○、乙○○、甲己○、庚○○、己○○、戊○○、辛○○、甲午○、ｘ○○、Ｚ○○、Ｙ○○、Ｘ○○、ｗ○○、ｖ○○、Ｗ○○、ｆ○○、ｏ○○及ｉ○○共同取得，各按其應繼分保持公同共有；編號部分
面積六一平方公尺分歸被告ｈ○○取得；編號部分面積六一平
方公尺分歸被告ｄ○○取得；編號部分面積六一平方公尺分歸
被告甲巳○取得；編號部分面積二二三平方公尺分歸被告ａ○○取得；編號部分面積四八一平方公尺分歸被告未○○取得；
編號部分面積三六二平方公尺分歸被告申○○取得；編號部
分面積一三二０點一六平方公尺、編號部分面積一八四八點０
二平方公尺，均供道路使用，由兩造按原應有部分之比例保持共
有。
訴訟費用由兩造按附表所示之比例負擔。
    事實及理由
壹、程序部分：
一、按當事人死亡者，訴訟程序在有繼承人、遺產管理人或其他
    依法令應續行訴訟之人承受其訴訟以前當然停止；承受訴訟
    人，於得為承受時，應即為承受之聲明；他造當事人，亦得
    聲明承受訴訟，民事訴訟法第168 條、第175 條第1 項及第
    2 項分別定有明文。本件被告鄭順天、鄭宗生、鄭生財、鄭
    林雪花、鄭博義、陳金和、玄○○、ｎ○○、ｅ○○及丙○○分別於本院審理中死亡，而被告壬○○、ｙ○○及ｚ○○
    為鄭順天之繼承人；被告ｐ○○、ｑ○○、ｒ○○、ｔ○○
    及ｌ○○為鄭宗生之繼承人；被告丁○○○、甲戊○、Ｕ○○、ｋ○○、甲壬○為鄭生財及鄭林雪花之繼承人；被告甲
    未○○、ｂ○○、ｇ○○及ｕ○○為鄭博義之繼承人；被告
    地○○、天○○、戌○○○、酉○○○及黃○○為陳金和之
    繼承人；被告甲丑○○、甲卯○、甲寅○及甲辰○為玄○○
    之繼承人；被告癸○○、Ｒ○○、甲庚○及ｍ○○為ｎ○○
    之繼承人；被告甲巳○為ｅ○○之繼承人；被告乙○○為丙○○之繼承人，此分別有各該戶籍謄本及繼承系統表等在卷
    可稽（見本院87年度訴字第1592號卷(四)第189 至191 頁、臺
    灣高等法院高雄分院89年度上字第18號卷(一)第352 至357 頁
    、卷(三)第65至73頁、本院卷(四)第99至10 7頁、卷(九)第112 至
    123 頁、卷(十)第169 至177 頁），則揆諸前揭規定，原告聲
    明由上開被告承受訴訟，自屬有據。
二、本件被告Ｓ○○、Ｖ○○、Ｆ○○、Ｇ○○、Ｅ○○、甲甲○、甲乙○、Ｑ○、亥○○、甲癸○○、Ｐ○○、甲丁○、
  　卯○○、Ｄ○○、甲丙○、ａ○○、申○○、Ｉ○○、Ｈ○○、Ｌ○○、Ｋ○○、戌○○○、酉○○○、黃○○、壬○○、ｙ○○、ｚ○○、ｄ○○、甲子○、未○○、甲巳○、
    甲己○、庚○○、己○○、戊○○、辛○○、辰○○○、ｘ
    ○○、ｖ○○、地○○、宙○○、Ｃ○○○、午○○○、Ｍ
    ○○○、Ｎ○○、ｓ○○、宇○○○、Ａ○○、Ｂ○○、子
    ○○、寅○○、丑○○、甲辛○、乙○○、Ｏ○○、ｐ○○
    、ｑ○○、ｒ○○、ｔ○○、ｌ○○、丁○○○、甲戊○、
    Ｕ○○、ｋ○○、甲壬○、甲未○○、ｂ○○、ｇ○○、ｕ
    ○○、ｊ○○、ｈ○○、ｆ○○、天○○、ｉ○○、甲丑○○、甲卯○、甲寅○、甲辰○、癸○○、Ｒ○○、甲庚○、
    ｍ○○、ｏ○○、Ｗ○○、Ｙ○○、ｃ○○、Ｔ○○及巳○○○均經合法通知，均未於最後言詞辯論期日到場，核無民
    事訴訟法第386 條各款所列情形，爰依原告之聲請，由其一
    造辯論而為判決。
貳、實體部分：
一、原告起訴主張：坐落高雄縣仁武鄉○○段316 及314 地號土
    地（重測前分別為同鄉○○○段35及36地號土地，下稱系爭
    土地）為兩造所共有，各共有人之應有部分分別如附表所示
    ，其中被告ｐ○○、ｑ○○、ｒ○○、ｔ○○、ｌ○○、地
    ○○、天○○、戌○○○、酉○○○、黃○○、宙○○、甲
    丑○○、甲卯○、甲寅○、甲辰○、Ｃ○○○、午○○○、
    Ｍ○○○、Ｎ○○、丁○○○、甲戊○、Ｕ○○、ｋ○○、
    甲壬○、ｃ○○、Ｔ○○、甲未○○、ｂ○○、ｇ○○、ｕ
    ○○、巳○○○、ｓ○○、宇○○○、Ａ○○、Ｂ○○、甲
    辛○、Ｏ○○、子○○、寅○○、丑○○、癸○○、Ｒ○○
    、甲庚○、ｍ○○、乙○○、甲己○、庚○○、己○○、戊○○、辛○○、甲午○、ｘ○○、Ｚ○○、Ｙ○○、Ｘ○○
    、ｗ○○、ｖ○○、Ｗ○○、ｆ○○、ｏ○○及ｉ○○等61
    人（下稱被告ｐ○○等61人）為系爭土地登記名義人鄭再添
    之繼承人，尚未辦理繼承登記。又系爭土地並無法令上、性
    質上、使用目的上不能分割或契約約定不分割之期限等情形
    ，且系爭土地相毗鄰、公告現值相同、共有人相同，共有人
    早已合併使用系爭土地興建建物，故依共有人就系爭土地之
    應有部分總和，將系爭土地合併分割，應屬最符合共有人之
    意思及社會經濟利益。因兩造無法達成分割協議，爰依繼承
    及共有物分割請求權之法律關係，求為判決：如主文第1 項
    所示。
二、被告Ｓ○○、Ｖ○○、Ｆ○○、Ｇ○○、Ｅ○○、甲甲○、
  　甲乙○、Ｑ○、亥○○、甲癸○○、Ｐ○○、甲丁○、卯○○、Ｄ○○、甲丙○、ａ○○、申○○、Ｉ○○、Ｈ○○、
    Ｌ○○、Ｋ○○、戌○○○、酉○○○、黃○○、壬○○、
    ｙ○○、ｚ○○及未○○則以：同意原告之分割方案等語。
    求為判決：如主文第1 項所示。
    被告Ｘ○○、Ｚ○○、ｗ○○、ｖ○○、ｘ○○、甲午○、
    Ｙ○○、己○○、戊○○、辛○○及庚○○則以：系爭土地
    之共有人甚多，就分割方案之意見不一，且部分共有人分割
    所得之面積甚小，根本無法供建築使用，為避免曠日廢時，
    請求將系爭土地變價後，依比例分配價金與各共有人等語置
    辯。求為判決：原告之訴駁回。
    其餘被告均未於言詞辯論期日到場，亦未提出書狀作何聲明
    或陳述。
三、本件原告主張系爭土地為兩造所共有，各共有人之應有部分
    如附表所示，又系爭土地並無法令上、性質上、使用目的上
    不能分割或契約約定不分割之期限等情形，且系爭土地相毗
    鄰、公告現值相同、共有人相同，各共有人已合併使用系爭
    土地興建建物，經原告請求分割系爭土地，惟共有人間無法
    達成分割協議等情，為被告Ｚ○○及Ｘ○○所不爭執（見本
    院卷(八)第141 頁），復有系爭土地登記謄本2 份在卷可稽（
    見本院卷(十)第344 至361 頁），堪信為真。是以本件爭點為
    ：(一)系爭土地可否合併分割？(二)被告ｐ○○等61人未辦理繼
    承登記前，得否請求依應繼分之比例裁判分割為各繼承人單
    獨所有？原告得否請求被告ｐ○○等61人辦理繼承登記？(三)
    系爭土地如何分割較佳？
四、系爭土地可否合併分割？
  (一)按共有人得隨時請求分割共有物，但因物之使用目的不能分
    割或契約定有不可分割之期限者，不在此限；共有物之分割
    ，依共有人協議之方法行之，分割之方法不能協議者，法院
    得依任何共有人之聲請，以原物分配於各共有人，民法第82
    3 條第1 項、第824 條第1 項及第2 項第1 款分別定有明文
    。查兩造共有系爭土地，其應有部分如附表所示，就系爭土
    地並無不能分割之特約，或目的上、法令上不能分割之情事
    ，惟無法達成協議分割等情，業如前述，並有系爭土地登記
    謄本2 份存卷可查。則揆諸前開規定，原告訴請裁判分割系
    爭土地，自屬有據，應予准許。
  (二)次按共有物如為數宗不同地號之土地，其共有人非以成立一
    共有關係之意思而共有數宗土地時，應認其共有關係分別存
    在於每宗土地之上，故基於一物一權原則，解釋上應認除經
    全體共有人同意外，法院為分割時，尚不能任意予以合併為
    一共有物，視為一所有權而為分割。是以，如共有人係以成
    立一共有關係之意思而共有數宗相毗鄰之土地，其共有人完
    全相同，且土地價值相當者，本於公共利益之均衡考量，如
    認為合併分割較有利於全體共有人及社會經濟利益，自仍得
    將數宗土地合併分割。
  (三)經查，被告Ｓ○○、Ｖ○○、Ｆ○○、Ｇ○○、Ｅ○○、甲
    甲○、甲乙○、Ｑ○、亥○○、甲癸○○、Ｐ○○、甲丁○
    、卯○○、Ｄ○○、甲丙○、ａ○○、申○○、Ｉ○○、Ｈ
    ○○、Ｌ○○、Ｋ○○、戌○○○、酉○○○、黃○○、壬○○、ｙ○○、ｚ○○及未○○等人均同意合併分割，業如
    前述，且除被告Ｘ○○、Ｚ○○、ｗ○○、ｖ○○、ｘ○○
    、甲午○、Ｙ○○、己○○、戊○○、辛○○及庚○○等人
    表示不同意合併分割外，其餘被告均未到庭表示意見，參以
    部分共有人已合併使用系爭土地興建建物多年，其餘共有人
    均未表示反對之意思，據此足認大部分共有人均同意或不爭
    執合併利用系爭土地，則採用合併分割之方式，顯然符合大
    部分共有人之意願。又系爭土地相毗鄰，其公告現值均為每
    平方公尺新臺幣（下同）8,500 元，共有人均相同等情，有
    高雄縣仁武地政事務所民國95年9 月1 日複丈成果圖1 份及
    系爭土地登記謄本2 份在卷可稽（見本院卷(九)第285 頁，卷
    (十)第344 至361 頁），且系爭土地為兩造之祖產一節，為兩
    造所不爭執，益徵系爭土地之共有人相同、價值相當，且係
    源於同一共有關係而由兩造所共有。再者，系爭土地為建地
    ，其登記名義人多達39人，且部分共有人已合併利用系爭土
    地建築房屋居住使用，故如分別分割系爭土地，將導致大部
    分共有人分得之土地為畸零地而無法建築，或面積小於目前
    占用系爭土地之範圍，分割後勢必面臨其他共有人訴請拆屋
    還地之法律糾紛，顯然有礙於各共有人利用系爭土地及社會
    經濟利益，自非妥適。從而，本院審酌前揭各情，認合併分
    割系爭土地，應屬適當。被告ｗ○○辯稱系爭土地不得合併
    分割等語，不足採取。
五、被告ｐ○○等61人未辦理繼承登記前，得否請求依應繼分之
    比例裁判分割為各繼承人單獨所有？原告得否請求被告ｐ○○等61人辦理繼承登記？
  (一)按繼承人自繼承開始時，除本法另有規定外，承受被繼承人
    之財產上一切權利義務；繼承人有數人時，在分割遺產前，
    各繼承人對於遺產全部為公同共有；因繼承、強制執行、公
    用徵收或法院之判決，於登記前已取得不動產物權者，非經
    登記，不得處分其物權；債務人怠於行使其權利時，債權人
    因保全債權，得以自己之名義，行使其權利，民法第1148條
    、第1151條、第759 條及第242 條前段分別定有明文。
  (二)經查，被告ｐ○○等61人均為鄭再添之繼承人，迄未辦理繼
    承登記一節，有系爭土地登記謄本2 份在卷可稽，堪信為真
    。因被告ｐ○○等61人係公同共有鄭再添就系爭土地之應有
    部分，故被告ｐ○○等61人與其餘共有人間並不分別發生共
    有關係，而係全體公同共有人共同與其餘共有人間有共有關
    係存在，則原告訴請分割系爭土地，僅生終止全體公同共有
    人與其餘共有人間之共有關係，而不及於被告ｐ○○等61人
    內部間之公同共有關係。是以，原告訴請裁判分割，就被告
    ｐ○○等61人而言，既未請求遺產之分割，自仍應依鄭再添
    就系爭土地之應有部分保持公同共有，不得分割為各公同共
    有人單獨所有。
  (三)次查，被告ｐ○○等61人應繼承鄭再添就系爭土地之應有部
    分，業如前述，因被告ｐ○○等61人於繼承開始後迄未辦理
    系爭土地之繼承登記，致其等於登記前已取得系爭土地應有
    部分之所有權，依法於未經登記前，不得處分其物權，即無
    從逕依裁判分割而將系爭土地所有權移轉登記與其他共有人
    ，則原告為訴請裁判分割系爭土地，而請求被告ｐ○○等61
    人就鄭再添所有系爭土地之應有部分辦理繼承登記，自屬有
    據。
六、系爭土地如何分割較佳？
  (一)按共有人因共有物分割之方法不能協議決定，而提起請求分
    割共有物之訴，應由法院依民法第824 條命為適當之分配，
    不受任何共有人主張之拘束，最高法院著有49年臺上字第25
    69號判例可資參照。是以，裁判上定共有物之分割方法時，
    法院本有自由裁量之權，於斟酌當事人之聲明、意願，各共
    有人之利害關係，並共有物之性質、價格、利用價值、使用
    現況及分割後之經濟效益後，而為公平合理之分割。
  (二)經查，系爭土地呈西北東南向之Ｌ字型形狀，西側面臨巷道
    可對外連接至公路以供通行，其目前實際占用狀況如附圖一
    所示，其中A 部分為已遭焚燬之廢棄鐵皮屋工廠；B 部分為
    被告Ｓ○○所有之磚瓦造平房；C 部分為被告Ｖ○○所有之
    磚瓦造平房；D 部分為被告ｊ○○所有之加強磚造3 層樓房
    ；E 部分為被告Ｄ○○所有之鐵架石綿瓦造工廠；F 部分為
    被告Ｐ○○所有之加強磚造2 層樓房；G 部分為被告Ｐ○○
    所有之鐵架浪板造涼棚；H 部分為被告甲癸○○所有之磚瓦
    造平房；I 部分為被告甲丁○所有之磚瓦造平房；J 部分為
    被告甲癸○○所有之加強磚造2 層樓房；K 部分為被告亥○○所有之加強磚造2 層樓房；L 部分為被告Ｑ○所有之磚瓦
    造平房；M 部分為被告甲乙○所有之加強磚造3 層樓房；N
    部分為被告甲甲○所有之磚造平房；O 部分為被告Ｆ○○、
    Ｇ○○及Ｅ○○所有之加強磚造2 層樓房；P 部分為被告Ｆ
    ○○、Ｇ○○及Ｅ○○所有之磚瓦造平房；Q 部分為原告、
    被告申○○、ａ○○、Ｌ○○、Ｉ○○及Ｈ○○所有之磚瓦
    造平房；R 部分為被告ｐ○○等61人及ｈ○○所有之磚瓦造
    平房等情，為兩造所不爭執，並經本院會同兩造、地政機關
    人員履勘現場查明屬實，製有勘驗筆錄、91年6 月6 日複丈
    成果圖各1 份及現場照片36張在卷可稽（見本院卷(九)第281
    、282 頁，卷(三)第10至32、38頁），自堪信為真實。據此足
    認依兩造就系爭土地之使用現況，面臨巷道之系爭314 地號
    土地西側對外交通並無障礙，如在系爭土地內預留道路，則
    系爭314 地號土地東側及系爭316 地號土地亦可通行至巷道
    對外聯絡，且系爭土地內各部分之地理位置、生活機能及四
    周環境相若，未來經濟發展價值並無差異。
  (三)次查，附圖二之方案大致上係以兩造占用系爭土地之現況而
    為分割，且系爭土地上之房屋目前均係供各所有人居住使用
    ，各所有人均不同意拆除，故如採取該方案分割，自較符合
    系爭土地長年來之實際分管使用狀態及利用現況，亦不至於
    因分割而有拆除現有建物致損及經濟效益之虞。再者，上開
    方案中，系爭314 地號土地西側部分面臨巷道可聯絡至公路
    ，交通便利；系爭314 地號土地東側部分及316 地號土地雖
    未面臨該巷道，惟因該方案於系爭土地內已預留編號32、33
    土地為道路用地，足供通行至巷道對外聯絡公路使用，自無
    交通不便之虞。又Ｓ○○、Ｖ○○、Ｆ○○、Ｇ○○、Ｅ○○、甲甲○、甲乙○、Ｑ○、亥○○、甲癸○○、Ｐ○○、
    甲丁○、卯○○、Ｄ○○、甲丙○、ａ○○、申○○、Ｉ○○、Ｈ○○、Ｌ○○、Ｋ○○、戌○○○、酉○○○、黃○○、壬○○、ｙ○○、ｚ○○及未○○等人均同意依占有現
    狀分割，亦如前述，則本院審酌上開各情，認依附圖二之方
    案分割系爭土地，不但符合建物使用現況及多數共有人之需
    求、意願，亦便於兩造將來進出、利用系爭土地，自屬有利
    於整體土地經濟效能之方案。從而，原告主張依該方案分割
    ，應屬妥適，堪予採取。
  (四)被告Ｘ○○、Ｚ○○、ｗ○○、ｖ○○、ｘ○○、甲午○、
    Ｙ○○、己○○、戊○○、辛○○及庚○○固主張應變價分
    割系爭土地等語。惟按分割共有物究以原物分割或變價分割
    為適當，法院應斟酌當事人意願、共有物之使用情形、經濟
    效用及全體共有人之利益等情形而為適當之分割。經查，系
    爭土地之大部分共有人同意原物分割，且部分共有人已在系
    爭土地上興建房屋居住使用，故如採取原物分割，較符合大
    多數共有人之意願，並可保留現有建物，且無任何窒礙難行
    之處，自屬有利於大多數共有人之利益及社會經濟之分割方
    法。反之，如採變價分割之方式，因系爭土地並非位於高雄
    縣地區○○○地段，縱使有人應買，以公告現值每平方公尺
    8,500 元計算，由多達92人之共有人分配，每人所分得之金
    額不高，然多數共有人卻須面臨被訴拆屋還地之法律糾紛，
    被迫遷離長年居住之處所，致仍堪使用之建物遭強制拆除，
    不但導致該等共有人須另覓居住處所，更有害於社會經濟利
    益，亦即全體共有人因變價分割所獲得之利益甚微，所遭受
    之損害甚鉅，故本院審酌變價分割系爭土地之利弊得失，認
    被告Ｘ○○、Ｚ○○、ｗ○○、ｖ○○、ｘ○○、甲午○、
    Ｙ○○、己○○、戊○○、辛○○及庚○○之前揭主張，尚
    難遽採。
  (五)被告未○○、Ｘ○○、Ｚ○○及ｗ○○另辯稱系爭314 地號
    土地西側面臨巷道，價值較高，系爭314 地號土地東側及系
    爭316 地號土地並未直接面臨巷道，價值較低，故分得系爭
    314 地號土地西側之共有人應補償其餘共有人等語。惟查，
    系爭土地之公告現值均為每平方公尺8,500 元，且其內各部
    分之地理位置、生活機能及四周環境相若，未來經濟發展價
    值並無差異一節，業如前述，足徵系爭土地之價值相當，即
    難認系爭314 地號土地西側之價值較高。且經本院命抗辯系
    爭土地價值不相當之被告應預繳費用送交鑑定，而被告未○○、Ｘ○○及Ｚ○○均同意如未繳納鑑定費用即不再爭執系
    爭土地之價值有差異等語，惟嗣後Ｘ○○及Ｚ○○具狀表示
    因鑑定費用過高，無力繳納而撤回聲請鑑定等情，有本院準
    備程序筆錄及民事聲請撤回狀各1 份在卷足參（見本院卷(三)
    第123 、221 至223 頁），足認被告未○○、Ｘ○○及Ｚ○○已不再爭執系爭土地之價值不相當。至被告ｗ○○迄本院
    言詞辯論終結前，均未舉證證明系爭土地之價值有何差異，
    則其等此部分所辯，自非可採。
七、綜上所述，本院審酌系爭土地之使用現況、位置、與公路聯
    絡情形及全體共有人之分割利益，並考量共有人之意願及應
    有部分面積等情，認本件系爭土地以如附圖二所示之方案分
    割，其中編號32、33部分道路用地依附表所示共有人之應有
    部分比例保持共有，較為可採，爰判決如主文第1 項所示。
八、據上論結，本件原告之訴為有理由，依民事訴訟法第385 條
    第1 項前段、第78條、第85條第1 項但書、第80條之1 ，判
    決如主文。
中　　華　　民　　國　　96　　年　　6 　　月　　13　　日
                  民事第六庭  審判長法　官　謝靜雯
                                    法　官　高增泓
                                    法　官　鄭詠仁
上為正本係照原本作成。
如不服本判決，應於送達後20日內，向本院提出上訴狀並表明上
訴理由，如於本判決宣示後送達前提起上訴者，應於判決送達後
10日內補提上訴理由書（須附繕本）。
中　　華　　民　　國　　96　　年　　6 　　月　　13　　日
                                    書記官  王雪招
附表：
┌──┬────────────────────┬───────────┬───────┐
│    │                                        │  應 有 部 分 比 例   │應  負  擔  之│
│稱謂│  姓                                名  ├─────┬─────┤訴  訟  費  用│
│    │                                        │三一六地號│三一四地號│              │
├──┼────────────────────┼─────┼─────┼───────┤
│原告│Ｊ○○                                　│   1/80   │  1/80    │   11/1000    │
├──┼────────────────────┼─────┼─────┼───────┤
│被告│Ｓ○○、Ｖ○○、ｊ○○                　│1284/32160│  同  左　│ 各40/1000    │
├──┼────────────────────┼─────┼─────┼───────┤
│被告│Ｆ○○、Ｇ○○、Ｅ○○                  │2608/96480│  同  左　│ 各28/1000    │
├──┼────────────────────┼─────┼─────┼───────┤
│被告│甲甲○、甲乙○                          │3202/32160│  同  左　│ 各99/1000    │
├──┼────────────────────┼─────┼─────┼───────┤
│被告│Ｑ○          　　　        　　　　　　│  1/9000  │  15/800  │   11/1000    │
├──┼────────────────────┼─────┼─────┼───────┤
│被告│亥○○                　                │   1/40   │  1/9000  │   10/1000    │
├──┼────────────────────┼─────┼─────┼───────┤
│被告│甲癸○○、甲丁○、申○○　　        　　│   1/20   │  同  左　│ 各50/1000    │
├──┼────────────────────┼─────┼─────┼───────┤
│被告│Ｐ○○                                  │   1/40   │   1/20   │   40/1000    │
├──┼────────────────────┼─────┼─────┼───────┤
│被告│卯○○        　　　        　　　　　　│   1/60   │   1/96   │   13/1000    │
├──┼────────────────────┼─────┼─────┼───────┤
│被告│Ｄ○○                　                │   2/60   │   2/96   │   27/1000    │
├──┼────────────────────┼─────┼─────┼───────┤
│被告│ｚ○○、ｙ○○、壬○○                  │   1/60   │  1/120   │ 各12/1000    │
├──┼────────────────────┼─────┼─────┼───────┤
│被告│鄭順祺          　　        　　　　　　│  2/40    │   1/40   │   36/1000    │
├──┼────────────────────┼─────┼─────┼───────┤
│被告│ａ○○                                  │  1/9000  │   1/20   │   30/1000    │
├──┼────────────────────┼─────┼─────┼───────┤
│被告│ｄ○○、甲子○、Ｈ○○、甲巳○、Ｌ○○、│  1/120   │  同  左　│ 各 8/1000    │
│    │ｈ○○、Ｉ○○　　　　　　　　          │          │          │              │
├──┼────────────────────┼─────┼─────┼───────┤
│被告│Ｋ○○                　                │  1/80    │   1/80   │   11/1000    │
├──┼────────────────────┼─────┼─────┼───────┤
│被告│未○○                                  │598/9000  │ 599/9000 │   67/1000    │
├──┼────────────────────┼─────┼─────┼───────┤
│被告│ｐ○○、ｑ○○、ｒ○○、ｔ○○、ｌ○○、│已死亡共有│          │連帶負擔      │
│    │地○○、天○○、戌○○○、酉○○○、陳錦│人鄭再添之│  同 左   │  100/1000    │
│    │梅、宙○○、甲丑○○、甲卯○、甲寅○、陳│應有部分為│          │              │
│    │美文、Ｃ○○○、午○○○、Ｍ○○○、蔡金│1/10（繼承│          │              │
│    │祥、丁○○○、甲戊○、Ｕ○○、ｋ○○、鄭│人公同共有│          │              │
│    │麗蓉、ｃ○○、Ｔ○○、甲未○○、ｂ○○、│）        │          │              │
│    │ｇ○○、ｕ○○、巳○○○、ｓ○○、陳黃芳│          │          │              │
│    │蓮、Ａ○○、Ｂ○○、甲辛○、Ｏ○○、林彥│          │          │              │
│    │彰、寅○○、丑○○、癸○○、Ｒ○○、鄭樟│          │          │              │
│    │雄、ｍ○○、乙○○、甲己○、庚○○、周冠│          │          │              │
│    │丞、戊○○、辛○○、甲午○、ｘ○○、鄭秀│          │          │              │
│    │娥、Ｙ○○、Ｘ○○、ｗ○○、ｖ○○、鄭杜│          │          │              │
│    │妹、ｆ○○、ｏ○○及ｉ○○（均為系爭土地│          │          │              │
│    │已死亡共有人鄭再添之繼承人）            │          │          │              │
└──┴────────────────────┴─────┴─────┴───────┘
